ACORDAO-COMPLETO-2476580

ACÓRDÃO 9100/2021 ATA 23/2021 - PRIMEIRA CÂMARA

VISTOS, relatados e discutidos estes embargos de declaração opostos por Joemil José Balduíno de Araújo em face do Acórdão 4012/2021-TCU-Primeira Câmara, por meio do qual o Tribunal negou provimento a recursos de reconsideração interpostos contra deliberação que julgou irregulares as contas dos recorrentes, imputou-lhes débito e aplicou-lhes multa, em razão do pagamento por serviços não executados no âmbito de convênio firmado entre o Departamento Nacional de Infraestrutura de Transportes (Dnit) e o Município de Rosário Oeste/MT,
ACORDAM os Ministros do Tribunal de Contas da União, reunidos em Sessão da Primeira Câmara, diante das razões expostas pelo Relator, em:
9.1. com fundamento nos arts. 32, inciso II, e 34 da Lei 8.443/1992, conhecer e rejeitar os presentes embargos de declaração;
9.2. dar ciência deste acórdão ao embargante.

Embargos de declaração opostos em face de acórdão que julgou recursos de reconsideração interpostos contra decisão por meio da qual foram julgadas irregulares as contas dos recorrentes, com imputação de débito e aplicação de multa, em razão do pagamento por serviços não executados no âmbito de convênio firmado entre o Dnit e o Município de Rosário Oeste/MT.

Primeira Câmara

Município de Rosário Oeste/MT.

3. Recorrente: Joemil José Balduíno de Araújo (XXX.772.481-XX).

13.1. Ministros presentes: Walton Alencar Rodrigues (Presidente), Benjamin Zymler, Bruno Dantas (Relator), Vital do Rêgo e Jorge Oliveira.
13.2. Ministro que não participou da votação: Jorge Oliveira 
13.3. Ministros-Substitutos presentes: Augusto Sherman Cavalcanti e Weder de Oliveira.

ACORDAO-COMPLETO-2545701

Acórdão de Relação 4403/2022 - Primeira Câmara

Acórdão de Relação

BRUNO DANTAS

Ministro Bruno Dantas.

Trata-se de embargos de declaração opostos por Joemil José Balduíno de Araújo (peças 182 e 183) em face do Acórdão 4012/2021-TCU-Primeira Câmara, por meio do qual o Tribunal negou provimento a recursos de reconsideração interpostos contra deliberação que julgou irregulares as contas dos recorrentes, imputou-lhes débito e aplicou-lhes multa, em razão do pagamento por serviços não executados no âmbito de convênio firmado entre o Dnit e o Município de Rosário Oeste/MT.
Ciente do teor do Acórdão 4012/2021-TCU-Primeira Câmara em 12/4/2021 (peças 178 e 186) , Joemil José Balduíno de Araújo opôs os presentes embargos em 16/4/2021 (peças 182 e 183) .
Nesta oportunidade, o embargante alega que a deliberação recorrida estaria eivada de erros e omissões. Um dos vícios apontados consistiria no afastamento da decisão do STF no Tema 899, com repercussão geral, relativo à prescrição da pretensão de ressarcimento ao erário. Argumenta que a decisão do STF seria de aplicação imediata e reconheceria a prescritibilidade das ações emanadas do TCU no prazo de cinco anos. Sendo assim, o recorrente requer o afastamento de sua condenação ou o sobrestamento dos autos, a exemplo da análise realizada pela Secretaria de Recursos no TC Processo 027.624/2018-8.
O embargante argumenta, ainda, que o acórdão recorrido também apresentaria erro e omissão ao não apreciar os documentos colacionados aos autos em toda sua extensão e ao não analisar a alegação de violação ao contraditório, à ampla defesa e ao devido processo legal. Justifica que sua defesa teria sido prejudicada em razão do decurso de tempo entre a sua citação e a suposta inexecução parcial do serviço.
Diante das questões aduzidas, o recorrente finaliza o expediente com o seguinte pedido:
"Pelo exposto e considerando a procedência dos Embargos na fundamentação oferecida, espera o embargante que um novo pronunciamento esclarecedor de Vossa Excelência venha a sanar as omissões ensejadoras dos presentes embargos para que se pronuncie acerca das circunstâncias salientadas.
Requer ainda, com fulcro no § 7º do Artigo 287, do Regimento Interno desse Tribunal, que seja conferido ao presente embargos de declaração efeitos infringentes, reconhecendo a regularidade das contas e consequentemente afastando a condenação do suposto débito apurado e do pagamento da multa nos termos do v. Acórdão 4012/2021-TCU-Primeira Câmara."
	É o relatório.

8.1. Nayane Ferreira Gomes Dias (55.690/OAB-DF) e outros, representando Joemil José Balduíno de Araújo.

Procurador Rodrigo Medeiros de Lima.

TOMADA DE CONTAS ESPECIAL. CONVÊNIO CELEBRADO ENTRE O DEPARTAMENTO NACIONAL DE INFRAESTRUTURA DE TRANSPORTES (DNIT) E O MUNICÍPIO DE ROSÁRIO OESTE/MT. OBRAS DE MELHORAMENTOS, ADEQUAÇÃO DE CAPACIDADE E SEGURANÇA NA TRAVESSIA URBANA DA BR-364/163/MT. PAGAMENTO POR SERVIÇOS NÃO EXECUTADOS. CONTAS IRREGULARES. DÉBITO. MULTA. RECURSOS DE RECONSIDERAÇÃO. ARGUMENTOS INSUFICIENTES PARA A REFORMA DO JULGADO. CONHECIMENTO E NEGATIVA DE PROVIMENTO. EMBARGOS DE DECLARAÇÃO. AUSÊNCIA DE ERRO OU OMISSÃO. CONHECIMENTO E REJEIÇÃO.

TOMADA DE CONTAS ESPECIAL (TCE)

Secretaria de Recursos (Serur); Secretaria de Controle Externo de Tomada de Contas Especial (SecexTCE).

Trata-se de embargos de declaração opostos por Joemil José Balduíno de Araújo em face do Acórdão 4012/2021-TCU-Primeira Câmara, por meio do qual o Tribunal negou provimento a recursos de reconsideração interpostos contra deliberação que julgou irregulares as contas dos recorrentes, imputou-lhes débito e aplicou-lhes multa, em razão do pagamento por serviços não executados no âmbito de convênio firmado entre o Departamento Nacional de Infraestrutura de Transportes (Dnit) e o Município de Rosário Oeste/MT.
Nesta oportunidade, o embargante alega que a deliberação recorrida estaria eivada de erros e omissões, conforme descrito no relatório que compõe esta deliberação.
Satisfeitos os requisitos atinentes à espécie, os presentes embargos devem ser conhecidos, com fundamento nos arts. 32, inciso II, e 34 da Lei 8.443/1992.
Inicialmente, acerca da natureza das omissões embargáveis, julgo relevante transcrever a elucidativa explanação contida no Acórdão 3339/2013-TCU-Primeira Câmara:
"A omissão para o acolhimento dos declaratórios é a que diz respeito à questão que deveria ter sido apreciada pelo colegiado mas não o foi. Não constitui omissão ou contradição a adoção de entendimento diverso do preferido pela parte, segundo seus próprios critérios de justiça e de acordo com sua particular interpretação das leis e da jurisprudência. Não há falar em omissão quando o acórdão analisa todas as questões submetidas a exame e as decide com base em teses jurídicas, jurisprudência, interpretação de leis e análise dos fatos que são diversos dos que os jurisdicionados entendem como mais adequados."
Ademais, ressalto que a jurisprudência deste TCU admite, excepcionalmente, a modificação de julgado por meio de embargos de declaração para a correção de premissa equivocada com base em erro de fato, sobre a qual tenha se fundado o acórdão embargado, quando esse tenha sido decisivo para o resultado do julgamento (v.g. Acórdãos 61/2015, 1.209/2015 e 2.883/2015, todos do Plenário, e 1.272/2015, 9.718/2016 e 3.582/2017, todos da Segunda Câmara) .
Dito isso, observo que os argumentos aduzidos pelo embargante não constituem omissões da deliberação recorrida, nem erro passível de questionamento em sede de embargos, conforme exposto a seguir.
No que tange à análise acerca da prescrição, especialmente em relação à decisão do STF no Tema 899, a questão foi enfrentada nos parágrafos 12 a 18 do voto condutor do acórdão embargado. Em síntese, pronunciei-me no sentido de manter a jurisprudência que vem sendo adotada pelo TCU até que sejam supridas as lacunas que impedem a imediata aplicação do entendimento da Suprema Corte, sobretudo por estarem pendentes de julgamento os embargos de declaração opostos no RE 636.886/AL.
Os motivos para a manutenção do entendimento que considera imprescritíveis as ações de ressarcimento ao erário encontram-se adequadamente expostos na deliberação recorrida, sendo, inclusive, a posição que tem prevalecido nos julgamentos desta Corte. Assim, não configuram omissão ou erro de fato não terem sido adotadas as teses e as interpretações preferidas pelo embargante. 
Em relação à proposta de sobrestamento dos autos, com base na análise da Serur extraída do TC Processo 027.624-2018-8, deve-se apontar que se trata de inovação argumentativa, incabível de ser manejada em sede de embargos. Ainda assim, vale comentar que a proposta da Serur no mencionado processo não foi acolhida por este Tribunal, conforme decidido no Acórdão 2620/2020-TCU-Plenário. Aliás, como já mencionado, o TCU ainda tem mantido em seus julgamentos a tese da imprescritibilidade dos débitos, rejeitando eventuais propostas de sobrestamento dos autos.
Na sequência das alegações do embargante, passo a tratar das supostas violações aos princípios do contraditório, da ampla defesa e do devido processo legal. Sobre esse ponto, observo que a Serur realizou uma adequada análise, a qual incorporei às minhas razões de decidir no acórdão embargado. Transcrevo, por pertinente, o trecho do relatório do Acórdão 4012/2021-TCU-Primeira Câmara em que foram abordados os argumentos em questão:
"5.7. Ainda com relação à ampla defesa e o contraditório, insta consignar que o ex-prefeito apresentou ao Ministro-Relator nova documentação à peça 80-96, a qual foi examinada, conforme se extrai do voto condutor do acórdão ora guerreado (peça 100, p. 3) .
5.8. Como se vê de forma patente, garantiu-se ao recorrente o pleno exercício da ampla de defesa e do contraditório. De igual forma, não se pode afirmar que houve prejuízo à ampla defesa e ao contraditório em decorrência do lapso temporal decorrido até sua notificação, implicando em dificuldade de acesso a documentos comprobatórios junto à Prefeitura Municipal de Rosário Oeste/MT.
5.9. Com efeito, a partir da análise dos pressupostos de procedibilidade da IN-TCU 71/2012 e cumprimento do Acórdão 1772/2017-TCU-Plenário, rel. Ministro-Substituto AUGUSTO SHERMAN, verifica-se que não houve o transcurso de mais de dez anos desde o fato gerador sem que tenha havido a notificação do responsável pela autoridade administrativa federal competente (art. 6º, inciso II, c/c art. 19 da IN/TCU 71/2012, modificada pela IN/TCU 76/2016) , uma vez que o fato gerador da irregularidade (inexecução parcial do Convênio TT-276/2007-00) ocorreu em 7/12/2010 (data de pagamento da 10ª Medição) , e o recorrente foi notificado por meio de edital publicado na Seção 3 do DOU de 23/3/2016 (peças 10, p. 102; e 11, p. 190) , estando ele ciente da situação, de acordo com suas próprias palavras desde 21/9/2015 (peça 134, p. 6) .
5.10. No presente caso, verifica-se que há, de fato, possibilidade de reconstituição do quadro que sustenta a imputação de débito ao responsável, conforme evidências acostadas aos autos às peças 5, p. 33 e 37; e 11, p. 149-157, 203, as quais apontam para a realização de pagamento por serviços constantes do item 'proteção ao meio ambiente' que não foram executados, embora tenham sido medidos na 10ª medição no valor de R$ 141.728,50. Portanto, resta clara a existência de elementos capazes de elidir suposto comprometimento ao exercício do direito de defesa em face do tempo decorrido entre os fatos e a ciência do ex-prefeito.
5.11. Quanto à suposta dificuldade de obtenção de documentos, deve-se esclarecer que tal alegação não socorre ao ex-prefeito, a quem cabe o dever de prestar contas da integralidade das verbas federais repassadas.
5.12. Nesse sentido são os Acórdão 3902/2016-TCU-Primeira Câmara, rel. Ministro BENJAMIN ZYMLER; 12430/2016-TCU-2ª Câmara, rel. Ministra ANA ARRAES e 2731/2016-TCU-Plenário, rel. Ministro AUGUSTO NARDES.
5.13. Cumpre ressaltar que a jurisprudência pacífica nesta Corte de Contas é de que cabe ao gestor o ônus da prova da boa e regular aplicação desses recursos, por meio de documentação consistente. Tal entendimento encontra fundamento na própria Constituição Federal, artigo 70, parágrafo único, que dispõe que 'Prestará contas qualquer pessoa física ou jurídica, pública ou privada, que utilize, arrecade, guarde, gerencie ou administre dinheiros, bens e valores públicos ou pelos quais a União responda, ou que, em nome desta, assuma obrigações de natureza pecuniária', e no artigo 93 do Decreto-lei 200/1967, segundo o qual, 'Quem quer que utilize dinheiros públicos terá de justificar seu bom e regular emprego na conformidade das leis, regulamentos e normas emanadas das autoridades competentes' (Acórdão 6553/2016-TCU-Primeira Câmara, rel. Ministro WALTON ALENCAR RODRIGUES; 3587/2017-TCU-2ª Câmara, rel. Ministro AROLDO CEDRAZ; e 2610/2016-TCU-Plenário, rel. Ministro BRUNO DANTAS) .
5.14. Dessa forma, não cabe ao TCU garantir ao responsável o acesso à referida documentação, o que deve ser buscado pelo próprio interessado por meio dos remédios administrativos e judiciais pertinentes. Demais disso, o recorrente não trouxe aos autos elementos que comprovassem a aventada dificuldade para obtenção de documentos comprobatórios."
O voto da decisão recorrida também refutou os argumentos relativos ao cerceamento de defesa do responsável, conforme o trecho a seguir transcrito:
"11. Assim, os argumentos dos recorrentes que buscam atribuir dificuldades na obtenção de documentos e refutar os pareceres do Dnit não merecem ser acolhidos, conforme análise realizada pela Serur. Tampouco teria havido prejuízo ao contraditório e à ampla defesa, os quais foram devidamente exercidos pelos recorrentes na fase externa da TCE conduzida no âmbito deste Tribunal. Cabe observar ainda que o prazo para que o Dnit instaurasse a presente TCE não teria sido excessivo, visto que a autuação ocorreu em 23/2/2015 (peça 8, p.16) e o prazo limite para prestação de contas do convênio se encerrou em 14/10/2013."
Insta salientar que, ao contrário do que alega o embargante, não transcorreram oito anos até que o responsável fosse instado a apresentar justificativas quanto aos fatos questionados. De fato, a citação do responsável por este Tribunal ocorreu em junho de 2018, após quase oito anos da ocorrência da irregularidade. Entretanto, antes disso, o embargante já tinha conhecimento da necessidade de prestar esclarecimentos a respeito das irregularidades identificadas no âmbito do convênio celebrado com o Dnit.
Verifica-se que, em 23/4/2016, o responsável foi notificado pelo Dnit no curso da TCE instaurada naquela autarquia (peça 11, p. 160-167 e 190) . Além disso, o próprio recorrente trouxe a seguinte informação em seu recurso de reconsideração: "Salienta-se que apenas em 21.09.2015, ou seja, após 2 anos da primeira notificação, é que o recorrente teve conhecimento dos fatos." (peça 134, p. 6) . Dessa forma, não restou comprovado efetivo prejuízo à defesa do embargante em decorrência do prazo transcorrido desde a ocorrência dos fatos.
Também não merece acolhida o argumento de omissão na análise dos documentos trazidos em sua defesa, os quais foram detidamente examinados pela Serur, conforme destacado no seguinte trecho do relatório do acórdão embargado:
"7.5. No que concerne aos documentos juntados aos autos às peças 80-95 e 110, tem-se que, a partir do exame desses, não restou comprovada a execução dos serviços de proteção ao meio ambiente. Com efeito, tal documentação revela apenas a adoção de providências legais, de cunho ambiental, necessárias para a realização da obra, tais como Licença Prévia (peça 84, p. 60-61) ; Licença de Instalação (peça 85, p. 20) ; Licença de Operação Provisória (peça 89, p. 48) e Licença de Instalação - renovação (peça 89, p. 65) .
7.6. A propósito, como salientado em trecho do voto condutor do Acórdão 15086/2019-TCU-Primeira Câmara (peça 100, p. 3) , por ocasião da última das mencionadas licenças, datada de 18/8/2011, constam condicionantes (peça 89, p. 62) , cuja execução não restou comprovada nos presentes autos. Tampouco se observou neste feito prova hábil a demonstrar a execução dos serviços de proteção ao meio ambiente listados na 10ª Medição, especificamente à peça 5, p. 33, a saber: (i) reconformação da área de jazida; (ii) hidrossemeadura; (iii) regularização e espalhamento de materiais; (iv) plantio de arbusto; e (v) valeta de proteção tipo VPC-01."
Sendo assim, verifica-se que as razões recursais apresentadas já foram analisadas na deliberação recorrida e todas as questões foram decididas. Na realidade, ficou claro que a maioria das ilações lançadas consistem em tentativa de rediscutir o mérito da matéria decidida por este Colegiado. Contudo, tal finalidade é incabível na espécie recursal eleita, a qual é via estreita destinada tão somente a integrar ou esclarecer a decisão impugnada. 
De tal modo que, inexistindo os alegados erros e omissões, e não havendo sido identificados outros vícios a serem sanados na deliberação atacada, devem ser rejeitados os presentes embargos.
Ante o exposto, voto por que o Tribunal adote o Acórdão que ora submeto à deliberação deste Colegiado.
TCU, Sala das Sessões, em 6 de julho de 2021.
Ministro BRUNO DANTAS 
Relator